【裁判字號】    89,判,1368
【裁判日期】    890504
【裁判案由】    廢棄物清理法
【裁判全文】
行  政  法  院  判  決                          八十九年度判字第一三六八號
    原      告  皇家可口股份有限公司
    代  表  人  乙○○
                              .
    被      告  臺北市政府環境保護局
右當事人間因廢棄物清理法事件，原告不服行政院環境保護署中華民國八十七年九月
十七日八七環署訴字第五一一四六號再訴願決定，提起行政訴訟。本院判決如左︰
    主  文
原告之訴駁回。
    事  實
緣依行為時廢一般容器回收清除處理辦法規定及行政院環境保護署（以下簡稱環保署
）檢送之名冊，原告係屬一般容器之紙容器相關業者，並為「中華民國紙包裝食品推
廣協會」（以下簡稱「紙包裝協會」）之會員，委託該共同回收清除處理組織（以下
簡稱共同組織）全權處理廢紙容器回收清除處理事宜。本件原告於民國八十三年六月
一日至十二月三十一日所達成之廢紙容器回收率，係依據該共同組織申報之廢紙容器
整體回收率百分之○‧五而認定，未達環保署公告之回收率－百分之五十，被告乃予
告發，並以八十四年十月二十日廢字第Ｙ○○六○三三號處分書裁處四萬元（折合新
台幣十二萬元）罰鍰。原告不服，提起訴願，經被告以八十五年二月九日府訴字第八
四○八九五五四號訴願決定將原處分撤銷，並責由被告另為處分。後被告以八十五年
五月十五日廢字第Ｙ○○八三五六號處分書，仍裁處四萬元罰鍰。原告仍不服，提起
訴願，再經原決定機關以八十五年九月二十五日府訴字第八五○四七七二二號訴願決
定，將原處分撤銷，並責由被告另為處分。嗣被告復於八十七年二月九日以廢字第Ｙ
○一五六二○號處分書仍裁處四萬元罰鍰（折合新台幣十二萬元）。又原告於八十四
年一月一日至十二月三十日所達成之廢紙容器回收率，係依據該共同組織申報之廢紙
容器整體回收率百分之二十二‧八一而認定，未達環保署公告之回收率－百分之五十
，被告乃予告發，並以八十五年十一月七日廢字第Ｘ○○六六一七號處分書裁處三萬
元（折合新台幣九萬元）罰鍰，原告不服，提起訴願，經被告以八十六年一月二十八
日府訴字第八五○九○六三二號訴願決定將原處分撤銷，並責由被告另為處分。嗣被
告復於八十七年三月九日以廢字第Ｙ○一五六四四號處分書仍裁處三萬元罰鍰（折合
新台幣九萬元）。前述二張處分書原告復有不服，再提起訴願，均遭訴願決定駁回後
，提起再訴願，亦遭駁回，遂向本院提起行政訴訟。茲摘兩造訴辯意旨如次：
原告起訴意旨及補充理由略謂︰壹、廢字第Ｙ○一五六二○號處分書部分：一、按原
告係屬一般容器業者，自有廢一般容器回收清除處理辦法（以下簡稱該辦法）第二十
條適用。查該辦法第二十條雖規定一般容器業者應申報回收率，但依該辦法第二十一
條及第二十二條第六款之規定可知，一般容器業者亦得於參加共同組織後，由共同組
織代為申報回收率。今原告加入紙包裝協會，並由其代為執行回收清除處理工作，及
申報回收率，而紙包裝協會亦已向各縣市環保局申報包含原告在內之委託廠商之八十
四年度回收率。二、又台北市訴願委員會前就塑膠發泡業者不服被告所作回收率未達
公告標準處分所提之訴願案，曾於八五府訴字第八五○○二五三八號訴願決定中為「
查本件原處分機關處以訴願人新台幣六萬元之罰鍰無非依據保綠會向行政院環境保護
署申報之回收率．．．未達公告回收率之標準，惟查，保綠基金會向行政院環境保護
署申報之回收率，究係指發泡塑膠廢容器業者之整體回收率，抑或僅係指訴願人之回
收率﹖依附資料尚無從認定．．．則訴願人之回收率究為若干，即有待查證，原處
分機關逕以訴願人之回收率為．．．予以處罰，其認定事實證據之證據力，尚嫌薄弱
，從而，本件原處分應予撤銷．．．」之決定。同理，紙包裝協會向環保署申報之回
收率，依該申報資料無從認定原告之回收率究為若干。三、１、又紙包裝協會雖係由
業者組成，惟原告並未參與實際運作，而該協會申報之回收率，亦應由被告究明詳實
，而後方據以為適當之處分或不為處分。今被告未能向該協會究明，即據以處分原告
，此種處分實為草率。且環保署八十五年八月十二日環署廢字第四四三八二號謂「．
．．聯合回收組織（即共同組織）．．．其回收率之申報，除清理計畫書有特別申明
外，共同組織等同於業者辦理回收，即以共同組織達成之回收率為個別業者之回收率
．．．『可要求該會於申報時，提報個別業者之回收率或自行明共同平均率即為個
別業者之回收率』。」，顯見環保署亦認為平均回收率與個別回收率並不等同。故共
同組織所申報之回收率，可能係平均回收率或個別回收率。且唯有於共同組織自行
明其申報之平均回收率即代表個別業者之個別回收率時，行政機關始得以該平均回收
率為個別回收率。２、於本案中，紙包裝協會依該辦法規定申報回收率時，僅申報平
均回收率，既未申報個別回收率，亦未明以該平均回收率做為個別業者之回收率時
，被告固然無法依未申報個別回收率或平均回收率過低之事實，處罰紙包裝協會，然
此乃立法之闕漏，而屬於法律漏洞，並未使被告有主動將平均回收率當作個別回收率
之權能，此由上述環保署之公函內容觀之甚明。是被告應主動清查個別業者之個別回
收率，方得依各該個別回收率依法作出決定或處分。如被告事實上無法清查個別業者
之個別回收率，應修訂法律以解決此問題。而不得於無法律或命令為依據之情形下，
擅自將共同組織申報之平均回收率，為或推定為係個別業者之個別回收率，並作為
行政處分之依據。四、另台灣省政府亦曾於八六府訴一字第一五六八一○號再訴願決
定書，對第三人利樂包股份有限公司就不服類似處分之再訴願，以「當事人主張事實
，須負舉證責任，倘所提出之證據，不足為其主張事實之證明，自不能認其主張之事
實為真實。又行政官署對人民有所處罰，必須確實證明其違法之事實。倘不能確實證
明違法事實之存在，其處罰即不能認為合法（行政法院三十九年判字第二號判例參照
）」，而主張撤銷原處分及原決定，並發由原處分機關另為處分。貳、廢字第Ｙ○一
五六四四號處分書部分：一、被告之原處分，其執行上已違反廢棄物清理法之立法目
的，且行政上違反法律優先原則，及期待可能性原則，難謂為合法，依法應予撤銷，
茲說明如下：(一)違反立法目的：按廢棄物清理法第一條規定「為有效清除處理廢棄物
，改善衛生環境，維護國民健康，特制定本法。」唯查被告作成原處分時，業者皆無
力自行回收，而環保署及被告亦無輔導方案，故守法業者皆加入回收組織以為因應。
原告所使用之紙容器數量極微，但為配合政令，亦加入紙包裝協會。詎被告未先予輔
導，竟率先對加入回收組織之業者處罰，對未進行回收之其他業者則予以姑息，嚴重
降低配合回收之意願，違反立法之目的。(二)違反法律優先原則：按一切行政行為不得
牴觸現行有效法令，是為依法行政之法律優先原則。被告查處本案時，違反諸多法律
原則，應予撤銷，茲析述如下：１、違反比例原則：被告查處之業者僅有極少部分，
而非全部業者，如欲收警策之效，應對違法業者或阻礙執法最嚴重之業者進行查處，
始為必要。但被告竟僅對加入回收組織之者查處，其執法手段與目的不符合合理比例
，而有違反比例原則之違法。２、違反平等原則：按廢棄物清理法並未規定可選擇性
查處或對依法申報之業者須率先查處。但被告卻選擇查處極少數業者，且針對加入回
收組織依法申報之業者率先查處，嚴重違反平等原則。且不考量原告之使用量僅佔全
部污染源之極少數，竟與大污染源之罰鍰數額相同，亦屬立足點之不平等。(三)違反期
待可能性原則：環保署於被告查處本案時（八十三年）尚未建立適當之回收制度，被
告亦未提供業者適當回收之社會條件，使業者空有配合回收之熱忱卻茫無所措，強要
業者立即達到公告之回收率，顯屬期待不可能，原處分顯係違反期待可能性原則。二
、查原告生產少量之果汁、奶昔，使用紙包裝容器。於「廢棄物清理法」及「廢一般
容器回收清除處理辦法」施行後，即積極規劃廢紙容器之回收作業。但就原告之企業
規模及專業能力而言，自行回收作業實窒礙難行，其他業者亦無有自行回收者，故並
無可資參考之資料，而環保署設立之「財團法人一般廢棄物回收清除處理基金會」，
實際上又未回收廢一般容器。於其時唯有紙包裝協會計畫進行廢紙容器之回收處理事
宜。原告在別無選擇之情況下，於紙包裝協會成立時加入該協會，希能儘速配合政令
，其負企業環保之責。三、查紙包裝協會於八十四年五月，開始籌組「食品紙容器回
收處理委員會」，而於八十四年十月份始正式成立，開始進行回收。在此之前因係準
備期間，故八十三年六月一日至十二月三十一日期間，業者皆無從進行回收。四、按
國內食品廢紙容器回收處理之規定，係環保署在八十三年年初公告六月開始實施。在
公告第一年即要求業者達成此一高標準回收率，實屬嚴苛。五、查紙包裝協會會員中
與食品紙容器製造生產有關之廠家只有二十餘家，而全省食品紙容器製造業者約五百
家，使用廠商約三百家，共計紙容器業者有八百餘家。換言之，參與回收之業者廠家
仍僅佔極少數。但所有參加回收組織之業者皆全部受罰，而未參與回收之廠家反而安
然無事。今被告不追究處罰未參與回收作業之廠商，反而對已參加回收工作之廠商加
以處罰，實有欠允。六、執行廢一般容器回收作業並非易事，環保署設立之「財團法
人一般廢棄物回收清除處理基金會」不辦理廢一般容器之回收，乃不難理解之事實，
故政策實施之初，被告對已參與回收工作之廠商，應站在鼓勵及協助立場，積極輔導
回收方式，實不應以處罰之方式來要求廠商達成回收率。、司法機關審理司法案件
，皆應查明證據後，方可據為判斷之基礎，如此方可令人誠服其決定，且刑事審判更
有「罪疑惟輕」原則，亦即除非檢察官能確實證明被告有罪，否則被告皆應無罪。而
行政機關處分人民應如法院審理刑事案件，須於查明證據後，方可據為處分之基礎，
而使人誠服其處分。今被告未究明紙包裝協會申報之回收率之真正意函，即謂原告應
承認、承受該回收率，此種處分已違反前述原則之精神，實不足保障原告之權利。肆
、按被告主張；曾以八十五年八月十二日環署廢字第四四三八二號函為依據，要求原
告及其他業者或紙包裝協會申報原告及其他業者之個別回收率，且謂已於函文內註明
如未能提報個別之回收率，則「同」原告及其他業者同意以該協會申報之回收率作
為原告之個別回收率。既原告及該協會皆未能申報原告之個別回收率，被告自得以該
協會申報之回收率「為」原告之個別回收率等云云。唯被告之主張顯然違反「行政
機關應依法行政」之最高指導原則。伍、台北市訴願委員會早自八十五年二月（環保
署作成環署廢字第四四三八二號函之前）間，即以陸續就發泡業者不服被告所作之數
件相類似處分所提起之多件訴願案中，做成決定，其決定皆謂「基金會向環保署申報
之回收率，抑或僅係指訴願人之回收率﹖依附資料尚無從認定，．．．則訴願人之
回收率究為若干，即有待查證，原處分機關逕以訴願人回收率為．．．予以處罰，其
認定事實證據之證據力，尚嫌薄弱，從而，本件原處分應予撤銷．．．」。自環署廢
字第四四三八二號函之作成日期係在台北市訴願委員會做成上訴決定之後觀之，顯見
環保署前函係因應台北市訴願委員會之決定所作之補充。惟依「法律不溯既往」原則
，縱被告欲以環署廢字第四四三八二號函為依據，處罰業者，亦不得溯及就八十四年
度申報之回收率為處分，蓋則該函之作成時間為八十五年八月十二日，斯時該協會早
已申報八十四年度之回收率，故被告自不應依該函溯及處罰業者。請判決撤銷一再訴
願決定及原處分。
被告答辯意旨略謂：一、法令依據：按修正前廢棄物清理法第十條之一：「物品或其
包裝、容器經食用或使用後足以產生左列性質之一之一般廢棄物，致有嚴重污染環境
之虞者，由該物品或其包裝、容器之製造、輸入、販賣業者負責回收清除、處理之．
．．一不易清除、處理。二含長期不易腐化之成分。三含有害物質之成分。前項一般
廢棄物之種類、物品或其包裝、容器之業者範圍，由中央主管機關公告之；其一般廢
棄物之回收清除、處理辦法，由中央主管機關會同中央目的事業主管機關定之。」、
第二十三條之一：「物品或其包裝、容器之業者，違反第十條之一第二項之公告或辦
法者，處二萬元以上五萬元以下罰鍰。」。又按廢一般容器回收清除處理辦法第二條
：「本辦法所稱一般容器，指以鋁、鐵、紙、玻璃、鋁箔、塑膠或其他經中央主管機
關公告之單一或複合材質製成，用以裝填可供食用或使用之物質之容器。．．．」、
第三條：「本辦法專用名詞定義如左：一一般容器業：指一般容器製造業、輸入業及
一般容器商品製造業、輸入業。．．．九回收率：指一定期間內一般容器業者回收廢
一般容器量與其營業量之百分比。．．．十營業量：指一般容器製造業之銷售量、一
般容器商品製造業之容器購入量、一般容器輸入業之輸入量、一般容器商品輸入業之
輸入量。」、第五條：「一般容器業者得依下列方式執行廢一般容器之回收工作：一
設置地區性回收站、回收中心。二設置回收點或回收設備。三押金方式。．．．。五
委託財團法人一般廢棄物回收清除處理基金會。．．．。」、第十二條：「一般容器
業者每一定期間應達成之回收率，由中央主管機關會商中央目的事業主管機關依一般
容器材質及裝填物質種類公告之。」環保署八十二年八月十七日環署廢字第四○一六
一號函公告：「公告以紙板製成，並於其上作浸蠟處理或塗佈塑膠薄膜之包裝容器為
不易清除、處理及含長期不易腐化成分之一般廢棄物。」八十三年五月二十五日環署
廢字第二二四六六號公告：「一般容器業者每一定期間應達成之回收率。．．．容器
材質－紙容器，裝填物質種類－飲料，回收率－五十，執行期間八十三年六月一日
至十二月三十一日止。」，八十三年十二月三十日環署廢字第六五七九四號函公告：
「公告一般容器業者每一定期間應達成之回收率。．．．一般容器材質－紙容器－飲
料、乳品．．．每一定期間應達成之回收率：八十四年一月一日至八十四年十二月
三十一日止－五十。」，八十四年四月一日環署廢字第一○一五二號函：「．．．二
檢附．．．查處標準、回收作業管制流程．．．未達公告回收率→罰鍰(1)．．．貳、
違反廢棄物清理法第十條之一，依同法第二十三條之一規定查處：一罰鍰．．．二罰
鍰(2)達公告回收率之百分比查處標準，C ∠20，罰鍰四萬元。．．．」，八十五年七
月十七日環署廢字第四○八五七號函：「壹、廢一般容器回收清除處理辦法回收作業
管制流程．．．申報回收率→未達公告回收率：罰鍰(2)．．．貳、違反廢棄物清理法
第十條之一，依同法第二十三條之一規定查處原則二、罰鍰(2)：未達公告回收率之百
分比查處標準，20∠B∠60 ，罰鍰三萬元，C ∠20，罰鍰四萬元．．．」。八十五年
八月十二日環署廢字第四四三八二號函略以「．．．二台灣區醬類工業同業公會係醬
油業者組成之聯合回收組織（即共同組織），並代表業者執行回收工作，回收所需費
用係業者依營業量、回收量共同分攤，因此其回收率之申報，除清理計畫書有特別申
明外，共同組織等同於業者辦理回收，即以共同組織達成之回收率為個別業者之回收
率（因共同組織回收時並未區分個別業者之瓶罐，故以全體之回收率即為個別業者之
回收率）。．．．可要求該會於申報時，提報個別業者之回收率或自行明共同平均
率即為個別業者之回收率。」，八十五年八月十七日環署廢字第四六九二八號函：「
八十四年度各共同組織回收狀況一覽表，項目－廢紙容器，基金會、公會（電話）：
中華民國紙包裝食品推廣協會（0000000），回收量－二、三一七、三八○，
銷售量－一○、一五七‧九二，回收率－二十二‧八一」。二、查證經過及答辯意
旨：(一)按「一般容器業者為執行回收清除處理工作，得依容器之材質或裝填物質之種
類成立共同回收清除處理組織（以下簡稱共同組織）．．．。」「一般容器業者成立
共同組織執行回收者，左列事項得由共同組織辦理：一依第四條規定辦理登記。．．
．六依第二十條規定申報營業量、輸入量、回收量、處理量及回收率。」為行為時廢
一般容器回收清除處理辦法第二十一條、第二十二條所明定。查個別業者依上述辦法
組成聯合回收組織（即共同組織），並代業者執行回收工作，其建立回收系統，建置
回收點、再生處理回收物品，提報計畫書及與回收商、再生處理廠簽訂契約書等，均
由參加業者共同為之，其回收所需費用係業者依營業量、回收量而平均分攤，另由各
地回收之廢容器，亦未區分原為何廠商製造或輸入，從而業者組成之共同組織執行之
回收成效，亦為各業者之綜合成效，因此關於回收率之申報，除清理計畫書有特別申
明外，共同組織申報之整體回收率自得為業者之個別回收率（環保署八十五年八月
十二日八五環署廢字第四四三八二號、八十六年三月十一日八六環署廢字第一五○三
一號函釋參照）。(二)至於原告所提對政令置之不理未參與回收之廠家反而安然無事一
節，查公告列管項目應負責回收業者名單，係行政院環保署、經濟部、海關等單位聯
線輸入資料及共同組織所提供，原告所述顯為推諉之詞，無法阻卻受罰之責。(三)由於
紙包裝協會申報之八十四年全年紙容器之營業量、回收量、回收率等資料，係該共同
組織所屬業者之共同申報量，並無分別個別業者之數量，被告曾以八十六年四月一日
北市環五字第○九○八五－一號函，請原告申報其八十四年紙容器之個別營業量、
回收量、回收率等資料，且於該函內註明如未個別提列上述資料或回覆，則同原告
同意以紙包裝協會共同申報之營業量、回收量、回收率，做為原告之個別申報量，惟
原告及紙包裝協會均未能提列個別業者回收率，被告乃據以將共同組織申報之回收率
為其所屬各會員業者之個別回收率，此有原決定附相關函件資料及再訴願答辯書
明可稽，是本件原告八十四年全年紙容器回收率既未達前揭環保署公告回收率標準
，被告予以裁罰，於法並無不合，原告所稱法律條文待酌，在法律未經立法修訂前，
惟有依現有法令之規定依法行政。綜上論結，本件行政訴訟為無理由，敬請駁回原告
之訴。
    理  由
按「物品或其包裝、容器經食用或使用後足以產生左列性質之一之一般廢棄物，致有
嚴重污染環境之虞者，由該物品或其包裝、容器之製造、輸入、販賣業者負責回收清
除、處理之：一、不易清除、處理。二、含長期不易腐化之成分。三、含有害物質之
成分」。前項一般廢棄物之種類、物品或其包裝、容器之業者範圍，由中央主管機關
公告之；其一般廢棄物之回收清除、處理辦法，由中央主管機關會同中央目的事業主
管機關定之」、「物品或其包裝、容器之業者違反第十條之一第二項公告或辦法者，
處二萬元以上五萬元以下罰鍰；．．．．」，為行為時廢棄物清理法第十條之一及第
二十三條之一所明定。又「本辦法所稱一般容器，指以鋁、鐵、紙、玻璃、鋁箔、塑
膠或其他經中央主管機關公告之單一或複合材質製成，用以裝填可供食用或使用之物
質之容器」「一般容器業者得依左列方式執行廢一般容器之回收工作：(一)設置地區性
回收站、回收中心。(二)設置回收點或回收設備。(三)押金方式。(四)委託公、民營廢棄物
清除、處理機構。(五)委託財團法人一般廢棄物回收清除處理基金會。(六)其他經中央主
管機關核可之方式。．．．」「一般容器業者每一定期間應達成之回收率，由中央主
管機關會商中央目的事業主管機關依一般容器材質及裝填物質之種類公告之。」行為
時廢一般容器回收清除處理辦法第二條第一項、第五條、第十二條分別定有明文。又
環保署八十二年八月十七日環署廢字第四○一六一號公告：「公告以紙板製成，並於
其上浸蠟處理或塗佈塑膠之包裝容器，為不易清除、處理及含長期不易腐化成分之一
般廢棄物。」且環保署業於八十三年五月二十五日以環署廢字第二二四六六號公告及
八十三年十二月三十日以環署廢字第六五七九四號公告將八十三年六月一日至十二月
三十一日止及八十四年一月一日至八十四年十二月三十一日止廢紙容器應達成之回收
率為百分之五十。本件依行為時廢一般容器回收清除處理辦法規定及環保署檢送之名
冊，原告係屬一般容器之紙容器相關業者，並為紙包裝協會之會員，委託該共同組織
全權處理廢紙容器回收清除處理事宜。原告於民國八十三年六月一日至十二月三十一
日所達成之廢紙容器回收率，係依據該共同組織申報之廢紙容器整體回收率百分之○
‧五而認定，未達環保署公告之回收率－百分之五十，被告乃予告發，並以八十四年
十月二十日廢字第Ｙ○○六○三三號處分書裁處四萬元（折合新台幣十二萬元）罰鍰
。原告不服，提起訴願，經被告以八十五年二月九日府訴字第八四○八九五五四號訴
願決定將原處分撤銷，並責由被告另為處分。後被告以八十五年五月十五日廢字第Ｙ
○○八三五六號處分書，仍裁處四萬元罰鍰。原告仍不服，提起訴願，再經原決定機
關以八十五年九月二十五日府訴字第八五○四七七二二號訴願決定，將原處分撤銷，
並責由被告另為處分。嗣被告復於八十七年二月九日以廢字第Ｙ○一五六二○號處分
書仍裁處四萬元罰鍰（折合新台幣十二萬元）。又原告於八十四年一月一日至十二月
三十一日所達成之廢紙容器回收率，係依據該共同組織申報之廢紙容器整體回收率百
分之二十二‧八一而認定，未達環保署公告之回收率－百分之五十，被告乃予告發，
並以八十五年十一月七日廢字第Ｘ○○六六一七號處分書裁處三萬元（折合新台幣九
萬元）罰鍰，原告不服，提起訴願，經被告以八十六年一月二十八日府訴字第八五○
九○六三二號訴願決定將原處分撤銷，並責由被告另為處分。嗣被告復於八十七年三
月九日以廢字第Ｙ○一五六四四號處分書仍裁處三萬元罰鍰（折合新台幣九萬元）。
前述二張處分書原告復有不服，再提起訴願，均遭訴願決定駁回後，提起再訴願，
亦遭駁回，遂向本院提起行政訴訟。本件原告起訴意旨略以：按廢一般容器回收清除
處理辦法第二十條雖規定一般容器業者應申報回收率，但依該辦法第二十一條及第二
十二條第六款之規定可知，一般容器業者亦得於參加共同組織後，由共同組織代為申
報回收率。今原告既已加入中華民國紙包裝食品推廣協會，自得由該紙包裝協會代為
執行回收清除處理工作，並代為申報回收率。然該紙包裝協會向環保署申報之回收率
，究係指容器業者之整體回收率抑係指原告之回收率，應由被告究明詳實，而後方據
以為適當之處分或不為處分。殊不得擅自將共同組織申報之平均回收率，視為或推定
為係個別業者之個別回收率，並作為行政處分之依據。今被告機關未能向該協會究明
，即據以處分原告，此種處分實為草率，其執行上已違反廢棄物清理法之立法目的，
行政上違反法律優先原則及期待可能性原則，且參與回收之業者廠家仍僅佔極少數，
但所有參加回收組織積極負企業環保責任之守法廠商業者皆全部受罰，而對政令置之
不理未參與回收之廠商反而安然無事，違反比例原則及平等原則云云。經查：本件原
告以紙容器裝填其所生產之商品，為一般容器之紙容器相關業者，其加入由相關業者
組成之紙包裝協會為會員，委託該共同組織全權處理廢紙容器回收處理事宜。原告於
八十三年六月一日至十二月三十一日及八十四年度所達成之紙容器回收率，依該共同
組織申報之整體回收率分別為百分之○‧五及百分之二二．八一，未達行政院環境保
護署公告之百分之五○之回收率等情，為原告所不爭執。原告雖主張：行政機關以人
民有違反法律規定之行為，科處罰鍰時，應先證明受處分人有違反規定之行為存在，
否則即不應處罰。本件被告係以原告八十四年度回收紙容器未達行政院環境保護署公
告之回收率為其處罰理由，但其處罰所認定原告之回收率，係將共同組織所申報之該
組織全體會員平均回收率，認定為原告之回收率，並未調查原告個別之回收率究為若
干，實有處罰未依證據之瑕疵云云。惟按「一般容器業者為執行回收清除處理工作，
得依容器之材質或裝填物質之種類成立共同清除處理組織．．．」「一般容器業者成
立共同組織執行回收者，左列事項得由共同組織辦理．．．一、依第四條規定辦理登
記。二、依第六條規定提報回收清除計畫書。三、依第十三條規定提報處理計畫書。
．．．五、依第十九條規定申報貯存場所或處理場之回收量或處理量。六、依第二十
條規定申報營業量、輸出量、處理量及回收率。．．．」，為行為時廢一般容器回收
清除處理辦法第二十一條、第二十二條所明定。故各一般容器業者與共同組織間係成
立承攬契約，由共同組織為業者辦理提報回收清除、處理計畫；申報回收貯存場所或
處理場之回收量或處理量；並申報各業者之營業量、輸出量、回收量、處理量、及回
收率並處理回收清除等法律所課予之義務。故該共同組織應如何執行回收，以達法規
之要求，係全體會員於組成回收共同組織時，應自行注意，且實際上亦可注意之事項
，共同組織是否盡其承攬工作之義務，亦為業者隨時可本於承攬契約予以監督者，故
業者與該共同組織既經主管機關許可，由共同組織為業者處理回收廢容器事務，並向
主管機關提報回收率，則主管機關以共同組織提報之回收率作為業者之回收率，自無
不當。故原告如認為其回收率不只共同組織所提報之數目且合乎法定之要求者，自應
由其負舉證之責任，以盡回收包裝容器申報回收率之法定義務。是被告於該共同組織
僅能提出整體回收率之情形下，要求該共同組織及原告提出原告八十三年六月一日至
十二月三十一日、八十四年度之個別營業量、回收量、回收率等資料，而原告及共同
組織始終均未能提出個別之回收等資料之情況下，應認已盡調查之責任，原告既不能
舉證證明其確實合於法定要求之回收率，被告依原告所委託共同組織申報之回收率分
別為百分之○‧五及二十二．八一，作為原告之回收率，自無不合。原告主張，本件
原處分違反法律優先原則及期待可能性原則，執行上違反廢棄物清理法之立法目的云
云，尚不足採。至於原告另稱台北市政府訴願審議委員會及台灣省政府訴願審議委員
會於多件類此案件中，均認為原處分機關尚應調查受處分人個別回收率究為若干，以
為處罰之依據云云。查上開機關之訴願審議委員會之見解，係其就受理之個案所表示
之見解，並無拘束本院之效力。原告另謂主張行政院環境保護署八十五年八月十二日
環署廢字第四四三八二號函「．．．聯合回收組織（即共同組織）．．．其回收率之
申報，除清理計畫書有特別申明外，共同組織等同於業者辦理回收，即以共同組織達
成之回收率為個別業者之回收率．．．」，其作成日期係在台北市政府訴願審議委員
會做成上述決定之後觀之，顯見該署前函係因應台北市政府訴願審議委員會之決定所
作之補充。惟依「法律不溯既往」原則，縱被告欲以行政院環境保護署上開函釋作為
處罰依據，亦不得溯及既往就八十四年度申報之回收率為處分等語，惟查該函釋僅在
闡明法規之真意，自應自法規生效之日起有其適用，原告上開主張並不可採。且原告
並未舉證證明有何紙容器相關業者無需辦理回收，或回收率未達法定標準，經主管機
關查獲而無須處罰，空言指摘原處分違反比例原則、平等原則，亦不可採。綜上所述
，本件被告認原告委託共同組織紙包裝協會處理廢紙容器回收，於八十三年六月一日
至十二月三十一日及八十四年度所達成之紙容器回收率分別為百分之○‧五與二十二
．八一，未達行政院環境保護署公告之百分之五○之回收率，而分別處以四萬元及三
萬元折合新台幣十二萬元及九萬元之罰鍰，於法並無不合。一再訴願決定遞予維持，
亦無違誤。原告之訴為無理由，應予駁回。
據上論結，本件原告之訴為無理由，爰依行政訴訟法第二十六條後段，判決如主文。
中    華    民    國     八十九      年      五      月       四        日
                    行 政 法 院 第 二 庭
                                審 判 長 評  事      陳  石  獅
                                         評  事      彭  鳳  至
                                         評  事      黃  合  文
                                         評  事      林  茂  權
                                         評  事      王  立  杰
右  正  本  證  明  與  原  本  無  異
                                         法院書記官  王  福  瀛
中    華    民    國     八十九      年      五      月       八        日


司法院資訊處製作；財團法人民間司法改革基金會備份。
